【裁判字號】    96,訴,1986
【裁判日期】    970418
【裁判案由】    偽造文書等
【裁判全文】
臺灣臺北地方法院刑事判決              96年度訴字第1986號
公  訴  人  臺灣臺北地方法院檢察署檢察官
被      告  乙○○
            丁○○
共      同  李詩楷律師
選任辯護人  張泰昌律師
上列被告等因偽造文書等案件，經檢察官聲請以簡易判決處刑（
九十五年度偵字第一三二０四號），本院受理後（受理案號為九
十六年度簡字第三九七七號），認不宜以簡易判決處刑，改依通
常程序審理，判決如下：
    主  文
乙○○、丁○○均無罪。
    理  由
一、公訴意旨略以：被告丁○○、被告乙○○與己○○、甲○○
    有債務糾紛，因己○○、甲○○無力償還且避不見面。詎丁○○、乙○○竟共同基於偽造文書及妨害自由之犯意聯絡，
    於民國九十五年五月十八日下午四時許，由丁○○夥同真實
    姓名年籍均不詳、綽號「牛奶」之成年男子，駕駛乙○○提
    供之車牌號碼ＺＲ－三０五五號自用小客車，前往臺北市中
    正國中，向該校駐衛警及訓導主任丙○○佯稱為甲○○之友
    人，並為取信該校駐衛警及訓導主任，出示渠等偽造之以甲○○、簡金程（己○○之父親）名義製作之紙條，要求帶走
    己○○、甲○○之女簡００以逼己○○、甲○○出面解決債
    務，足以生損害於簡金程及甲○○。嗣經校方與己○○求證
    ，始未得逞，因認被告乙○○、丁○○係涉犯刑法第二百十
    六條、第二百十條之行使偽造私文書罪嫌、同法第三百零二
    條第三項、第一項之剝奪他人行動自由未遂罪嫌及同法第二
    百四十一條第四項、第一項之略誘未遂罪嫌（此部分起訴法
    條乃經實行公訴、全程到庭之檢察官於本院審理時當庭以言
    詞補充之）等語。
二、按犯罪事實應依證據認定之，無證據不得認定其犯罪事實。
    又不能證明被告犯罪者，應諭知無罪之判決，刑事訴訟法第
    一百五十四條第二項、第三百零一條第一項分別定有明文。
    再按，事實之認定，應憑證據，如未能發現相當證據，或證
    據不足以證明，自不能以推測或擬制之方法，為裁判基礎；
    且認定不利於被告之事實須依積極證據，苟積極證據不足為
    不利於被告事實之認定時，即應為有利於被告之認定；另認
    定犯罪事實所憑之證據，雖不以直接證據為限，間接證據亦
    包括在內，然無論直接證據或間接證據，其為訴訟上之證明
    ，須於通常一般之人均不致有所懷疑，而得確信其為真實之
    程度者，始得據之為有罪之認定，倘其證明尚未達到此一程
    度，而有合理之懷疑存在，無從使事實審法院得有罪之確信
    時，即應由法院為諭知被告無罪之判決（最高法院四十年臺
    上字第八六號、三十年上字第八一六號、七十六年臺上字第
    四九八六號判例參照）。
三、本件公訴人認被告乙○○、丁○○涉犯刑法第二百十六條、
    第二百十條之行使偽造私文書罪嫌、同法第三百零二條第三
    項、第一項之剝奪他人行動自由未遂罪嫌及同法第二百四十
    一條第四項、第一項之略誘未遂罪嫌，無非以告訴人己○○
    、甲○○之指述、證人即中正國中訓導主任丙○○之證述、
    證人即中正國中駐衛警戊○○之證述及紙條一紙（偵查卷第
    一二三頁參照）資為論據。
四、被告乙○○於本院審理時，固承認其有於九十五年五月十八
    日下午，提供其所有之車牌號碼ＺＲ－三０五五號自用小客
    車予被告丁○○使用之事實，惟否認有何偽造文書、妨害自
    由及略誘等犯行，辯稱：我與己○○、甲○○之間並無債務
    糾紛，我是將上開汽車借予被告丁○○使用，但被告丁○○
    只有表示他要去找人，我不知道被告丁○○要去哪裡等語。
    被告丁○○於本院審理時，固承認其於九十五年五月十八日
    下午，前往臺北市中正國中，並書寫如偵查卷第一二三頁所
    示之紙條之事實，惟否認有何偽造文書、妨害自由及略誘等
    犯行，辯稱：案發當天，我本來與甲○○約好，甲○○要還
    我錢，但是我聯絡不上甲○○，所以就到中正國中，想看看
    甲○○的小孩有沒有上學？會不會已經搬家？因為中正國中
    訓導主任丙○○要我把我到校的用意寫下來，我才寫了上開
    紙條，我並沒有帶走甲○○小孩的意思等語。
五、本院查：
  (一)被告乙○○及被告丁○○曾經借貸金錢予甲○○，迄九十五
    年五月十八日，甲○○仍有部分借款尚未償還予被告二人乙
    節，為被告丁○○所是認（本院九十七年一月二十九日準備
    程序筆錄參照），且經證人甲○○及己○○於本院審理時證
    述屬實（證人甲○○部分，本院九十七年四月一日審判筆錄
    參照；證人己○○部分，本院九十七年三月四日審判筆錄參
    照），故於九十五年五月十八日，被告乙○○、被告丁○○
    二人與甲○○之間有債權債務關係存在之事實，首堪認定。
  (二)又被告乙○○確實提供其所有之車牌號碼ＺＲ－三０五五號
    自用小客車予被告丁○○使用，由被告丁○○於九十五年五
    月十八日下午駕駛該車，搭載真實姓名、年籍不詳、綽號「
    牛奶」之成年男子，一同前往臺北市中正國中，找尋甲○○
    及己○○之女兒，並在中正國中內書寫如偵查卷第一二三頁
    之紙條等情，業據被告二人供承不諱（本院九十七年一月二
    十九日準備程序筆錄參照），且經證人丙○○及戊○○於本
    院審理時證述明確（本院九十七年三月四日審判筆錄參照）
    ，復有上開紙條一紙在卷可證（偵查卷第一二三頁參照）。
  (三)本件之爭點乃在於1.被告丁○○書寫上開紙條後持之行使之
    行為，是否構成行使偽造私文書之犯行？2.其上開行為，是
    否構成剝奪他人行動自由罪及略誘罪之著手行為？3.被告丁○○與被告乙○○間就上開行為有無共同基於犯意之聯絡？
    茲論述如下：
  1.證人丙○○於本院審理時證稱：九十五年五月十八日下午四
    時許，被告丁○○到學校的訓導處，表示他只知道學生的媽
    媽姓名為甲○○，但不知學生姓名為何，因學生家長跑路，
    委由他來接學生，學校方面為了要確認家長的身分，也顧慮
    到學生的安全，所以就要求被告丁○○寫下如偵查卷第一二
    三頁所示之紙條，以留下連絡方式，如果有需要，我們會再
    去電被告丁○○等語屬實（本院九十七年三月四日審判筆錄
    參照），可見被告丁○○係應證人丙○○之要求，方書寫上
    開紙條，而非被告丁○○主動為之，且就該紙條之內容觀之
    ：「家中有突發狀況請與親友連絡，或你媽媽的同事（轉答
    【應係筆誤，係指轉達之意】人）蔡先生00000000
    00，我再妳詳述我知道的部分，回家若無法回去，我可幫
    忙載妳回去，或連絡親人。」，則上開文句遣詞用字之方式
    ，其中第一人稱「我」顯係被告丁○○以其為轉達人之身分
    敘述記載之，非指甲○○或簡金程甚明，況被告丁○○自始
    即向證人丙○○表達其並非學生家長之身分，則被告丁○○
    於丙○○面前自無由復佯以學生家長甲○○或簡金程之名義
    書寫上開紙條之可能。從而被告丁○○辯稱：其於該紙條上
    方書寫甲○○及簡金程之姓名，係將學生家長之姓名提供學
    校查證之用，並非以甲○○或簡金程之名義出具上開紙條之
    意等語，應屬真實，堪予採信。故被告丁○○以其本人名義
    書寫上開紙條，復持向證人丙○○行使之行為，自與刑法上
    行使偽造私文書罪之構成要件有間。
  2.按刑法第二百四十一條之略誘罪，以強暴、脅迫、詐術等不
    正之手段，拐取被誘人，使之置於自己實力支配之下為要件
    ，除侵害家庭或監督權人之法益外，同時又侵害被誘人之個
    人法益，故妨害自由已包括在略誘罪成立要件中；而刑法第
    二百四十三條第一項之收受被略誘人罪，指將他人略誘之人
    ，置於自己實力支配之下，於被誘人脫離其實力支配前，均
    為犯罪行為之繼續，本質上亦包括妨害自由在內，無另論以
    刑法第三百零二條或第三百零四條之罪之餘地（最高法院八
    十一年度台上字第二０一三號判決要旨參照）。刑法第三百
    零二條第一項之剝奪他人行動自由罪，以私行拘禁或以其他
    非法方法，剝奪人之行動自由為要件。所謂非法方法，當包
    括強暴、脅迫、恐嚇等足以剝奪他人行動自由之情形在內（
    最高法院八十八年度台上字第六七五八號及八十二年度台上
    字第一八二六號判決意旨參照）。又刑法第三百零四條第一
    項稱「強暴」者，乃以實力不法加諸他人之謂，雖不以直接
    施諸他人為必要，即間接施之於物體而影響於他人者，亦屬
    之，然仍需被害人在場，始有受強暴之可能，倘被害人根本
    不在場，自不足以構成強暴事由（最高法院八十五年度台非
    字第三五六號及八十六年度台非字第一二二號判決意旨參照
    ）。刑法第三百零二條亦應同此理。準此，茍被害人未在現
    場，自無從感受行為人對之實施之強暴、脅迫手段，亦無從
    影響其意思決定自由，即與法條所規定之強暴脅迫之情形有
    別。查被告丁○○於上開時間，前往中正國中，分別於該校
    門口及訓導室向該校駐衛警戊○○及訓導主任丙○○表示欲
    尋找甲○○之女，然其當日僅應丙○○之要求，書寫上開紙
    條後，即離開該校，嗣由丙○○聯絡甲○○之夫己○○將其
    女接送回家，被告丁○○於當日自始至終均未與甲○○之女
    見面之事實，為證人丙○○及戊○○於本院審理時證述屬實
    （同上審判筆錄參照）。則被告丁○○所書寫之上開紙條，
    僅交付予丙○○，並未到達被害人即甲○○之女，被告丁○○亦未與被害人見面，從而被告丁○○之上開行為顯然無從
    影響被害人之意思決定自由，揆諸前開最高法院判決意旨，
    被告丁○○之行為，顯與刑法妨害自由及略誘罪等構成要件
    不相符合，尚難遽認該等行為屬妨害自由或略誘罪之著手行
    為。
  3.末查，被告乙○○雖與甲○○間有債權債務關係存在，並有
    提供上開車號之自用小客車予被告丁○○使用以前往中正國
    中之行為，已如前述，然尚無從據以認定被告乙○○主觀上
    知悉被告丁○○欲使用該車從事上開行為，而與被告丁○○
    間有何犯意聯絡之情，況被告丁○○所為上開行為客觀上既
    與偽造文書、妨害自由及略誘等罪之構成要件均不相符合，
    亦無證據證明被告丁○○主觀上有何偽造文書、妨害自由及
    略誘之犯意，遑論被告丁○○與被告乙○○間有何主觀犯意
    之聯絡。
七、綜上所述，本件公訴人所提出之證據均不足以證明被告乙○○與被告丁○○有何行使偽造私文書、剝奪他人行動自由未
    遂及略誘未遂等罪嫌，此外，復查無其他積極證據足證被告
    二人有何偽造文書、妨害自由及略誘等犯行，揆諸前開說明
    ，既不能證明被告二人犯罪，即應為被告乙○○與被告丁○○無罪之諭知。
據上論斷，應依刑事訴訟法第四百五十二條、第三百零一條第一
項，判決如主文。
本案經檢察官呂俊儒到庭執行職務。
中    華    民    國    97    年    4     月    18    日
                  刑事第九庭審判長法  官  林怡秀
                                  法  官  葉珊谷
                                  法  官  徐淑芬
本件正本證明與原本無異。
檢察官如不服本判決，應於判決送達後十日內，向本院提出上訴
狀（應抄附繕本）。告訴人或被害人如對於本判決不服者，應具
備理由請求檢察官上訴，其上訴期間之計算係以檢察官收受判決
正本之日期為準。
                                  書記官  張汝琪
中    華    民    國    97    年    4     月    18    日


司法院資訊處製作；財團法人民間司法改革基金會備份。
